【裁判字號】    89,簡上,254
【裁判日期】    890920
【裁判案由】    確認本票債權不存在
【裁判全文】
臺灣高雄地方法院民事判決  八十九年度簡上字第二五四號
    上  訴  人    乙○○
    被  上訴人    甲○○
右當事人間請求確認本票債權不存在事件，上訴人對於中華民國八十九年五月十六日
本院岡山簡易庭八十九年度岡簡字第一一號第一審判決提起上訴，本院判決如左：
    主  文
上訴駁回。
第二審訴訟費用由上訴人負擔。
    事  實
甲、上訴人方面：
  一、聲明：(一)原判決廢棄。(二)右廢棄部分，被上訴人在第一審之訴駁回。(三)第一、
      二審訴訟費用由被上訴人負擔。
  二、陳述：除與原審判決書所載者相同茲予引用外，補稱：
    (一)上訴人與訴外人楊明發間，在八十八年四月二十日之前，即有金錢借貸情事，
      此有訴外人楊明發之存摺影本可稽，是見上訴人確係先前有陸續貸與現金共計
      新台幣（下同）二十萬元與訴外人楊明發之情事，職是，楊明發始於八十八年
      四月二十日，將面額二十萬元由被上訴人簽發之系爭本票乙紙交付與上訴人，
      故上訴人持有系爭本票應非惡意取得。
    (二)按系爭本票到期日為八十七年八月十三日，迄至九十年八月十二日始屆滿三年
      之時效，上訴人對被上訴人仍保有請求付款之權利，因依票據法第二十二條第
      一項規定：「票據上之權利對本票發票人，自到期日起算．．．．三年間不行
      使，因時效而消滅．．．．。」職是，上訴人在八十八年四月二十日受讓系爭
      本票，並無奇怪或不合情理之處。縱嗣後上訴人始請求本票裁定，亦是上訴人
      之選擇，只要不逾三年之時效即可，法無明令執票人應在何時聲請本票裁定，
      上訴人嗣後聲請系爭本票之裁定，應與訴外人徐志堅、楊明發間之民事官司無
      關。
    (三)原審逕認上訴人「應知」被上訴人並非資力雄厚之人，而仍收受其簽發之本票
      ，認內有蹊蹺，亦容有推測之處，揆其實情，在上訴人收受該紙系爭本票時，
      被上訴人尚有一棟不動產，足供面額二十萬元系爭本票票款之清償。
  三、證據：援用原審之立證方法，另提出訴外人楊明發泛亞銀行活儲存摺影本一份
      為證。
乙、被上訴人方面：
  一、聲明：求為判決駁回上訴，第二審訴訟費用由上訴人負擔。
  二、陳述：除與原審判決書所載者相同茲予引用外，補稱：
    (一)上訴人於原審主張，其係於八十八年四月二十日，因訴外人楊明發向其調借二
      十萬元而取得系爭本票，並在鈞院提出訴外人楊明發之存摺影本為證，但又主
      張：「足見上訴人確係先前有陸續貸與現金共計二十萬元與訴外人楊明發之情
      事，職是，楊明發始於八十八年四月二十日，將面額二十萬元由被上訴人簽發
      之系爭本票乙紙交付與上訴人，故上訴人持有系爭本票應非惡取得」，兩者說
      詞前後矛盾。
    (二)訴外人徐志堅於八十七年六月十五日，介紹訴外人楊明發向被上訴人甲○○購
      屋，訴外人楊明發於八十七年五月三十一日，簽發岡山鎮農會第000000
      0號，面額二十萬元支票，交予介紹人徐志堅，囑其交付被上訴人甲○○支付
      買賣價金，詎介紹人徐志堅未經被上訴人甲○○同意，將該支票存入銀行侵占
      入已，又未依承諾替訴外人楊明發爭取二百二十萬元之貸款，訴外人楊明發因
      認介紹人徐志堅涉侵占、詐欺、背信罪嫌，而向台灣高雄地方法院檢察署提出
      告訴，案由該署以八十七年度偵字第二三三０三號受理在案，並以介紹人徐志
      堅罪嫌不足，而為不起訴處分並確定在案。
    (三)訴外人楊明發交付二十萬元支票給介紹人徐志堅之事，被上訴人甲○○事先並
      不知情，日期在八十七年六月十五日簽約前，所以在八十七年六月十五日簽約
      時，訴外人楊明發要求被上訴人甲○○另簽發二十萬元本票，準備換回上揭二
      十萬元支票，因此在合約書第二條第四項約定：「買方（楊明發）前交予賣方
      （甲○○）岡山農會支票票額新台幣二十萬元，八十七年五月三十一日到期之
      支票，買方（應為賣方之誤）另開立本票換回」，此有合約書一份可稽。
    (四)訴外人楊明發不但對介紹人徐志堅提出詐欺告訴，獲不起訴處分確定在案，介
      紹人徐志堅，就上揭二十萬元支票，向訴外人楊明發起訴請求給付票款，亦由
      台灣高雄地方法院岡山簡易庭，以八十八年度岡簡字第二一七號判決介紹人徐
      志堅敗訴在案。
    (五)因此訴外人楊明發所簽發之二十萬元支票，被上訴人甲○○縱未取回，訴外人
      楊明發亦沒有任何之損失，所以被上訴人甲○○所簽發交付給訴外人楊明發之
      二十萬元本票，訴外人楊明發並不能提示或交付他人。但訴外人楊明發將上揭
      本票交付給上訴人乙○○，並提出聲請裁定。訴外人楊明發和上訴人乙○○共
      同經營久億房屋仲介公司，此有名片一份可稽。可見訴外人楊明發為貪圖二十
      萬元本票，竟和上訴人乙○○共謀惡意轉讓本票。
    (六)訴外人楊明發對介紹人徐志堅提出詐欺告訴期間，以及介紹人徐志堅和訴外人
      楊明發打民事官司期間，徐志堅和楊明發二人在久憶房屋協調多次，被上訴人
      和上訴人都有在場，有一次有一位律師亦在場，上訴人乙○○要求被上訴人給
      付律師費，被上訴人回絕，只答應幫忙楊明發而已。上訴人乙○○知道案件之
      來龍去脈，每次協調都在場，也未曾向被上訴人表示其已由訴外人楊明發取得
      系爭本票，此有當時在場之介紹人徐志堅可證。
    (七)上訴人未曾向被上訴人提示系爭本票，按票據法第六十九條第一項規定：執票
      人應於到期日或其後二日內，為付款之提示。同法第四十二條第一項規定：到
      期日後之背書，僅有通常債權轉讓之效力。同法第一百二十四條本票準用。上
      訴人到期日後之轉讓，依法不能享有票據法上之權利，其聲請本票裁定，依法
      不合。
  三、證據：援用原審之立證方法，另提出高雄地方法院檢察署檢察官八十七年度偵
      字第二三三０三號不起訴處分書、不動產買賣合約書、本院岡山簡易庭八十八
      年度岡簡字第二一七號民事判決影本各一份為證。
      理    由
一、本件被上訴人起訴主張，上訴人持有以被上訴人名義，於八十七年七月十三日簽
    發，票面金額為二十萬元，到期日為八十七年八月十三日，票據號碼為二八七三
    八二，並免除作成拒絕証書之本票壹紙，據以聲請本票裁定後聲請強制執行。惟
    其並未欠上訴人任何金錢，事實上上訴人明知該本票，係訴外人楊明發以若被上
    訴人不簽發系爭本票，即不將被上訴人賣予楊明發之房屋所設定之抵押權登記塗
    銷，脅迫被上訴人簽發系爭本票而惡意取得，被上訴人既明知其事，仍自楊明發
    處取得該本票，自不得享有票據上權利，上訴人仍持之向法院聲請裁定，並據以
    聲請強制執行，顯有不當，因求為確認上開本票債權不存在之判決。上訴人則以
    其係因借二十萬元於訴外人楊明發而取得前揭票據，其係有償取得，自得享有票
    據上權利等語，資為抗辯。
二、本件被上訴人主張上訴人執有上開本票並據以聲請裁定准予強制執行，業據被上
    訴人提出裁定一份為證，並經原審依職權調閱本院八十八年度執字第四一五四三
    號執行卷宗，查閱屬實，堪信其主張為真實。被上訴人對系爭本票之真正並不爭
    執，兩造之爭點在於(一)上訴人取得系爭本票，是否惡意取得﹖即被上訴人得否以
    自己與上訴人之前手即訴外人楊明發間所存人的抗辯之事由對抗上訴人﹖(二)被上
    訴人與訴外人楊明發之間就系爭本票有無債權債務關係﹖茲敘述本院判斷之依據
    如下：
  (一)按票據法第十四條所謂以惡意取得票據者，不得享有票據上之權利，係指從無權
    處分人之手，受讓票據，於受讓當時有惡意之情形而言，如從有正當處分權人之
    手，受讓票據，係出於惡意時，亦僅生票據法第十三條但書所規定，票據債務人
    得以自己與發票人或執票人之前手間所存人的抗辯之事由對抗執票人而已，尚不
    生執票人不得享有票據上權利之問題，最高法院六十七年台上字第一八六二號判
    例足資參照。本件系爭本票，係被上訴人自行簽發之後交予訴外人楊明發，為兩
    造所不爭執，因之，楊明發係有正當處分權人。而上訴人自楊明發處，受讓票據
    ，揆諸上開判例意旨，僅生得否適用票據法第十三條但書規定之情形，而與票據
    法第十四條之規定無涉，原審認「依票據法第十四條之規定，上訴人自不得享有
    票據上權利」，尚有誤植，先予敘明。
  (二)次應審究者為上訴人取得系爭本票，是否惡意取得﹖對此上訴人雖辯稱「上訴人
    與訴外人楊明發間，在八十八年四月二十日之前，即有金錢借貸情事，此有訴外
    人楊明發之存摺影本可稽，上訴人確係先前有陸續貸與現金共計二十萬元與訴外
    人楊明發之情事，楊明發始於八十八年四月二十日，將由被上訴人簽發之系爭面
    額二十萬元之本票乙紙交付與上訴人，上訴人持有系爭本票應非惡意取得」等語
    。惟查，就上訴人取得系爭本票之情形，即訴外人楊明發於原審陳稱渠急需用錢
    ，而向乙○○週轉等情，上訴人則辯稱，是楊明發將債權給其，其借二十萬元給
    楊明發，楊明發將票給其（見原審卷第二十七頁）；在八十八年四月二十日，楊
    明發向其調借二十萬元（見原審卷第三十六頁背面）；八十八年四月二十日楊明
    發向其借錢，七月二十日之後，楊明發才拿支票給其（見原審卷第四十八頁）；
    上訴人確係先前有陸續貸與現金共計二十萬元與訴外人楊明發之情事，楊明發始
    於八十八年四月二十日，將由被上訴人簽發之系爭面額二十萬元之本票乙紙交付
    與上訴人（見上訴人上訴狀第二之一項）云云，乃上訴人於其與訴外人楊明發間
    金錢借貸之次數、時間、金額及交付系爭本票之時間，均有前後不一，南轅北轍
    之陳述，顯見其所言並非真實。且上訴人於本院所提出之訴外人楊明發泛亞銀行
    活儲存摺影本，僅顯示上訴人曾匯入訴外人楊明發於泛亞銀行活儲之00000
    0000000之帳戶二筆款項（其一為三萬元，另一為二萬一千元），惟並無
    匯入之時間證明，且其金額之總數亦僅為五萬一千元，而非系爭本票之二十萬元
    ，此有上訴人提出之訴外人楊明發泛亞銀行活儲存摺影本一份在卷可稽。又被上
    訴人主張其於八十七年六、七月份認識上訴人，是因楊明發之事，才與上訴人認
    識，一年碰過七、八次左右，在與楊明發洽談房屋之事，上訴人均在場等情，證
    人楊明發亦證稱渠是久億房屋仲介公司的負責人，乙○○現仍是渠公司之經理等
    情，綜上顯見上訴人於受讓系爭本票之時，明知訴外人楊明發與被上訴人間之紛
    爭，及與訴外人楊明發間並無事實上之借款，而仍受讓系爭本票，其顯係惡意受
    讓，至為灼然。是被上訴人得以自己與上訴人之前手即訴外人楊明發間，所存人
    的抗辯之事由對抗上訴人，即上訴人無法主張人之抗辯有阻斷之效力。
  (三)再予審究者為，被上訴人與訴外人楊明發之間就系爭本票有無債權債務關係。經
    查證人即訴外人楊明發於原審證稱甲○○開本票給渠是因債務關係（見原審卷第
    二十七頁），而在本院則稱甲○○開這張本票給渠，是要讓渠拿這張本票，換回
    徐志堅所持有渠本人所簽發之支票，即依照渠與甲○○在八十七年六月十五日所
    訂立之不動產買賣合約書第二條第四項之約定，所以才要甲○○簽發這張本票給
    渠（見本院八十九年八月九日準備書狀筆錄），且兩造所不爭執之不動產買賣合
    約書第二條第四項約定為：「買方（即訴外人楊明發）前交予賣方（即被上訴人
    ）岡山農會支票票額新台幣二十萬元，八十七年五月三十一日到期之支票，買方
    （應為賣方之誤）另開立本票換回。」此有該不動產買賣合約書一份在卷可佐，
    顯見被上訴人與訴外人楊明發之間並無債務關係，系爭本票係欲交由訴外人楊明
    發，換回其另一訴外人徐志堅所持有楊明發本人所簽發之支票所用，應可確認。
    是被上訴人仍得以自己與上訴人之前手即訴外人楊明發間，所存人的抗辯之事由
    ，即並無債務關係存在之事由對抗上訴人，自屬當然。
三、綜上所述，本件被上訴人主張「其並未欠上訴人任何金錢，上訴人明知該本票，
    係訴外人楊明發，以若被上訴人不簽發系爭本票，即不將被上訴人賣予楊明發之
    房屋所設定之抵押權登記塗銷，逼被上訴人簽發系爭本票，被上訴人既明知其事
    ，仍自楊明發處取得該本票，自不得享有票據上權利」等語為可採，上訴人所辯
    均為無可取。從而，被上訴人請求確認上訴人就其持有被上訴人以其名義所簽發
    系爭之本票票據債權不存在為有理由，應予准許。是則原審判決確認上訴人就其
    持有被上訴人於八十七年七月十三日簽發，票面金額為新臺幣貳拾萬元，到期日
    為八十七年八月十三日，票據號碼為二八七三八二，之本票壹紙之票據債權不存
    在，於法並無不合。原判決理由之立論雖有欠允洽，然其主文並無不當之情形。
    上訴意旨仍指摘原判決不當，求予廢棄改判，為無理由，應予駁回其上訴。
四、因本案事證已臻明確，兩造其餘主張陳述及所提之證據，均毋庸再予審酌，附此
    敘明。
五、據上論結，本件上訴為無理由，依民事訴訟法第四百三十六條之一第三項、第四
    百四十九條第二項、第七十八條，判決如主文。
中    華    民    國    八十九    年    九    月            二十        日
                                  臺灣高雄地方法院民事第二庭
                                      審判長法  官  謝  靜  雯
                                            法  官  黃  國  川
                                            法  官  陳  信  伍
右為正本係照原本作成。
本判決不得上訴。
中    華    民    國    八十九    年    九    月            二十        日
                                            書記官  李  梅  芬


司法院資訊處製作；財團法人民間司法改革基金會備份。
